【裁判字號】    88,易,1127
【裁判日期】    900105
【裁判案由】    詐欺等
【裁判全文】
臺灣雲林地方法院刑事判決
    公  訴  人  臺灣雲林地方法院檢察署檢察官
    被      告  己○○
    選任辯護人  林永山
右列被告因詐欺等案件，經檢察官提起公訴（八十八年度偵字第二八七一號），本院
判決如左：
    主  文
己○○明知為不實之事項，而使公務員登載於職務上所掌之公文書，足以生損害於公
眾及他人，處有期徒刑陸月，如易科罰金，以參佰元折算壹日。
    事  實
一、己○○於民國八十七年四月十五日，在雲林縣麥寮鄉新吉村新吉九十七號其叔父
    丙○○住處，將其所共有坐落於雲林縣麥寮鄉○○段三○四地號之土地所有權狀
    交由丙○○保管，用以擔保兌現其所簽發交予乙○○、壬○○及子○○三人收執
    ，面額分別為新臺幣（下同）十三萬元、三十一萬元及五萬元之本票各乙紙。詎
    己○○明知其所有上開土地所有權狀並未遺失，竟為上開共有土地之分割事宜，
    向其堂弟庚○○佯稱該土地所有權狀已遺失，而將其印鑑章交予庚○○辦理補發
    權狀之事宜，使庚○○誤信為真，遂委任不知情之代書丁○○，於八十七年七月
    一日，前往雲林縣西螺地政事務所，以所有權狀遺失為由，立具切結書，填寫書
    狀補發登記申請書申請補發上開土地之所有權狀，使該地政事務所職員將此不實
    之事項登載於職務上所掌之土地登記簿上，並補發新權狀予己○○，致丙○○所
    持有之原土地所有權狀失其效力，足生損害於地政機關對土地登記管理之正確性
    與乙○○、壬○○及子○○等三人之權益。
二、案經乙○○、壬○○及子○○訴由臺灣雲林地方法院檢察署檢察官偵查起訴。
    理  由
一、訊據被告己○○，對於右揭時、地將土地所有權狀寄放在丙○○處保管，而向其
    弟庚○○佯稱已遺失，並委託不知情之代書申請補發權狀，使地政機關職員將不
    實之事項登載於職務上所掌之公文書等情不諱，核與告訴人乙○○、壬○○及子
    ○○及證人丙○○、庚○○及丁○○證述之情節大致相符，復有土地所有權狀、
    印鑑證明、土地登記簿謄本影本、雲林縣西螺地政事務所八十八年九月二十一日
    八八雲西地一字第七八四二號函各一份及被告所簽立交予告訴人三人之本票三紙
    附卷可參。被告明知其土地所有權狀並未遺失，竟利用不知情之代書，向地政事
    務所偽以遺失為由申請補發，使不知情之公務員登載於職務上所掌之公文書，即
    在登記簿上登載遺失，並據以核發新權狀，自足以生損害於地政機關對於地政管
    理之正確性及以原所有權狀供作擔保之告訴人等人。本件事證明確，被告明知為
    不實之事項而使公務員登載於職務上所掌文書之犯行堪予認定。
二、核被告己○○所為，係犯刑法第二百十四條使公務員登載不實事項於公文書罪。
    被告係利用不知情之庚○○及林志明二人犯上開罪行，係間接正犯，公訴意旨認
    應依共同正犯論處，顯有違誤。爰審酌被告前有誣告前科，素行不良，既明知土
    地所有權狀並未遺失，猶利用不知情他人，使公務員登載不實事項於所掌公文書
    上，藉以補發新權狀，其犯罪之動機、目的、手段，及對地政機關、告訴人等所
    生之危害，暨犯後坦認犯行之態度等一切情狀，量處如主文所示之刑，並諭知易
    科罰金之折算標準，以示懲儆。
三、公訴意旨另略以：被告己○○明知對於債務已無清償能力，竟意圖為自己不法之
    所有，並基於概括之犯意，先後於八十六年七月及同年十一月間，前往告訴人乙○○、壬○○及子○○位於雲林縣麥寮鄉橋頭村之住處，對告訴人乙○○、壬○○及子○○佯稱急需現款週轉，數日內必為清償等詞，致告訴人乙○○、壬○○
    及子○○三人均不疑有他，而陷於錯誤，分別交付四萬元、三十一萬元及五萬元
    予被告己○○，詎被告己○○上開債務屆期後均避不見，遲至八十七年四月十五
    日，告訴人乙○○、壬○○及子○○等三人始尋獲被告己○○，乃由被告己○○
    簽發到期日均為八十七年十月十五日之本票三紙及借據交予告訴人三人，並將其
    所有上開土地所有權狀，交由丙○○保管，以擔保該三紙本票之兌現，惟被告竟
    利用不知情之庚○○向地政機關申請補發所有權狀，而該三紙本票亦於屆期均未
    兌現，因認被告己○○另涉犯刑法第三百三十九條第一項之詐欺取財罪嫌云云。
    惟查，證人癸○○於八十九年一月四日本院審理時，已到庭證稱「向告訴人乙○○借款三次共十三萬元均係伊借的」等語，已坦承其對告訴人乙○○之上開債務
    ，此為告訴人乙○○所不否認，而告訴人乙○○亦曾證述「被告與癸○○是同居
    關係，所以才答應要還錢」，足見向告訴人乙○○借錢者應係證人癸○○，而非
    被告己○○，雖被告己○○曾表示要償還證人癸○○向告訴人乙○○所借之款項
    ，然此僅屬民事債務承擔之問題；且依告訴人乙○○於八十九年一月十八日本院
    審理時，證述：被告向伊借錢或因欠他人錢不還，有人欲對其不利，或因借錢欲
    還賭債等語，足見告訴人乙○○已知悉被告當時之經濟狀況不佳，而可預見被告
    日後償還該筆借款有困難，亦難認被告有何使告訴人乙○○陷於錯誤之可言。次
    查，告訴人壬○○指述其借款予被告之數額，或謂七十九萬元，或謂三十一萬元
    ，或謂七十一萬元，前後並不一致，而告訴人壬○○借款予被告上開款項，數額
    不小，卻始終無法指出其借予被告該款項之確切來源，且其借款予被告之初，均
    未簽立任何借據為憑，其所提出被告因週轉而交付之支票二紙，亦無被告之背書
    ，此均與常情有違，故被告是否確以該二紙支票向告訴人壬○○借款，已有疑義
    ；又依告訴人壬○○曾自承其與被告間金錢往來已好幾年，且被告借錢都有償還
    （見八十九年一月十八日本院訊問筆錄），及被告之後有還我錢，剩下三十一萬
    元（見八十八年十二月十四日本院訊問筆錄）等語，足認被告借款應無詐欺之可
    言。再查，告訴人子○○雖謂被告以急需用款向其借款五萬元，然既無任何借款
    初時之借據可憑，亦未提出其借款予被告之金錢來源證明供本院審酌，且無法指
    出被告何以急需用款，凡此均與常情有違，故其是否確有借款五萬元予被告，誠
    屬可疑。至被告雖辯稱其簽立本票予告訴人壬○○及子○○係屬賭債云云，惟參
    酌證人辛○○之證詞僅係傳聞證據，證人戊○○前後之證詞並不一致，及被告與
    告訴人三人到證人丙○○住處協調時，氣氛尚融洽，且被告事後還將印鑑證明交
    予證人丙○○保管，始終未報警，及被告指稱挾持他之證人甲○○係右手殘障，
    然與事實不符等情，堪認被告上開所辯並不足採。惟尚難因被告所辯不足採，即
    遽認被告確有詐欺之犯行。綜上所述，依卷附之現有證據尚難使本院得有被告有
    詐欺取財行為之心證。此外，復查無其他積極證據足資認定被告確有公訴人所指
    詐欺取財之犯行，原應為無罪之諭知，惟公訴意旨認被告此部分行為與前開有罪
    部分之犯行間有裁判上一罪之牽連犯關係，爰不另為無罪之諭知，附此敘明。
據上論斷，應依刑事訴訟法第二百九十九條第一項前段，刑法第二百十四條、第四十
一條，罰金罰鍰提高標準條例第一條前段、第二條，判決如主文。
本案經檢察官林伯宇到庭執行職務。
中      華      民      國      九十     年      一     月      五      日
                                        臺灣雲林地方法院刑事第一庭
                                            法  官  廖  國  勝
右正本證明與原本無異。
如不服本判決，應於判決送達後十日內向本院提出上訴狀( 應附繕本 )。
                                            書記官  顏  錦  清
中      華      民      國      九十     年      一     月      五      日
附錄本案論罪科刑法條全文：
刑法第二百十四條：
明知為不實之事項，而使公務員登載於職務上所掌之公文書，足以生損害於公眾或他
人者，處三年以下有期徒刑、拘役或五百元以下罰金。


司法院資訊處製作；財團法人民間司法改革基金會備份。
